臺灣高等法院民事判決　　　　　　　　 94年度上易字第205號
上　訴　人　戊○○
訴訟代理人　牛湄湄律師
　　　　　　沈明達律師
被上訴人　　乙○○
　　　　　　甲○○
　　　　　　丁○○
　　　　　　丙○○
共　　　同
訴訟代理人　蔡調彰律師
上列當事人間，因請求損害賠償事件，上訴人對於中華民國93年
11月18日臺灣臺北地方法院93年度訴字第2636號第一審判決，提
起上訴，經本院於94年11月29日言詞辯論終結，判決如下：
    主  文
上訴、擴張之訴及其假執行之聲請均駁回。
第二審及擴張之訴訟費用由上訴人負擔。
    事實及理由
一、上訴人起訴主張：被上訴人等所共有坐落台北市○○區○○
    段1小段45地號之土地 (以下稱系爭土地)，原為訴外人謝燦
    波所有，民國66年 7月間提供予訴外人亞洲信託投資股份有
    限公司（以下稱亞洲信託公司）為其借款之擔保，設定最高
    限額抵押權登記予亞洲信託公司；70年 8月間謝燦波經亞洲
    信託公司之同意，於其所有土地上興建建號 100、101號A棟
    二層樓辦公室、及建號102、103、104、111號 B棟二層樓集
    合住宅等二棟建物，72年5月21日經法院查封拍賣，A棟辦公
    室二層樓建物由上訴人買受， B棟集合住宅二層樓建物由訴
    外人李蔭凡買受；系爭土地則由訴外人亞洲信託公司聲請法
    院拍賣抵押物，75年 8月20日由訴外人亞洲信託公司承受取
    得，75年 8月25日轉賣予被上訴人等四人共有，被上訴人等
    四人同時向訴外人李蔭凡買受 B棟地上集合住宅二層樓建物
    ；上訴人所有A棟建物依民法第876條第 1項之規定，對於系
    爭土地有法定地上權、法定租賃權，惟被上訴人等竟違反土
    地登記規則之規定、及最高法院之判例意旨，78年 6月逕自
    與臺北市建成地政事務所，就系爭土地分割出45-1地號、面
    積340平方公尺，將上訴人所有A棟辦公室二層樓建物之基地
    ，轉載坐落於45-1地號上；81年間申請核發81建字第 504號
    建造執照，於分割後之45地號土地上改建16層大樓，侵害上
    訴人之法定租賃權、法定地上權。為此，基於債務不履行、
    侵權行為、不當得利等法律關係，求為命被上訴人應給付上
    訴人新臺幣 (以下同)110 萬元本息之判決。並聲明：(一)
    原判決廢棄。(二)被上訴人等應給付上訴人160萬元本息 (
    包括擴張之訴部分)。(三)第一、二審及擴張之訴訟費用由
    被上訴人負擔。(四)願供擔保請求宣告假執行。
二、被上訴人等則以：上訴人所有 A棟建物坐落於被上訴人等所
    共有系爭土地上，於89年增訂民法第425條之1施行前，依最
    高法院48年度臺上字第1457號判例意旨、73年第 5次民庭會
    議決議，應默許上訴人繼續使用土地，但應支付代價，其法
    律關係為租賃，除此之外上訴人別無其他權利，被上訴人為
    土地所有權人，依法申請分割系爭土地，建造房屋，係行使
    土地所有權人之權利，對於上訴人所有建物並未造成任何損
    害，上訴人提起本件訴訟，顯非有理由等語，資為抗辯；並
    聲明：(一)上訴、及擴張之訴均駁回。(二)第二審及擴張之
    訴訟費用由上訴人負擔。(三)如受不利判決，願供擔保免為
    假執行之宣告。
三、上訴人主張被上訴人等所共有系爭土地，原為訴外人謝燦波
    所有，民國66年 7月間提供予訴外人亞洲信託公司為其借款
    之擔保，設定最高限額抵押權登記予亞洲信託公司；70年 8
    月間謝燦波經亞洲信託公司之同意，於其所有土地上興建建
    號100、101號A棟二層樓辦公室、及建號102、103、104、11
     1號B棟二層樓集合住宅等二棟建物，72年5月21日經法院查
    封拍賣，A棟辦公室二層樓建物由上訴人買受，B棟集合住宅
    二層樓建物由訴外人李蔭凡買受；系爭土地則由訴外人亞洲
    信託公司聲請法院拍賣抵押物，75年 8月20日由訴外人亞洲
    信託公司承受取得，75年 8月25日轉賣予被上訴人等四人共
    有，被上訴人等四人同時向訴外人李蔭凡買受 B棟地上集合
    住宅二層樓建物；78年 6月即向臺北市建成地政事務所，申
    請分割系爭土地，予以分割出45-1地號、面積 340平方公尺
    ，將上訴人所有 A棟辦公室二層樓建物之基地，轉載坐落於
    45-1地號上；81年間申請核發81建字第 504號建造執照，於
    分割後之45地號土地上改建16層大樓等事實，為被上訴人所
    不爭執，且有土地登記謄本、建物登記謄本 (原審卷第13頁
    至第29頁)70 建1498號建造執照(含使用執照、外放)足稽，
    上訴人主張之上開事實，應堪信為真實。
四、上訴人主張被上訴人等未經上訴人之同意，向地政機關申請
    分割系爭土地，將上訴人所有 A棟建物之基地，轉載坐落於
    分割後之45-1地號土地上，被上訴人及地政機關之分割系爭
    土地，係違法行為，侵害上訴人之法定地上權、法定租賃權
    等語；被上訴人則以上訴人所有 A棟建物雖坐落於被上訴人
    共有系爭土地上，被上訴人等在不影響上訴人之權益，基於
    土地所有權人，依法申請分割系爭土地，建造房屋，係行使
    土地所有權人之權利，對於上訴人所有建物並未造成任何損
    害等與為抗辯。經查：
(一)「土地與房屋為各別之不動產，各得單獨為交易之標的，且
    房屋性質上不能與土地使用權分離而存在，亦即使用房屋必
    須使用該房屋之地基，故土地及房屋同屬一人，而將土地及
    房屋分開同時或先後出賣，其間雖無地上權設定，然除有特
    別情事，可解釋為當事人之真意，限於賣屋而無基地之使用
    外，均應推斷土地承買人默許房屋承買人繼續使用土地。」
    、「土地與房屋同屬一人，而將土地及房屋分開同時或先後
    出賣時，依本院48年度臺上字第1457號判例，應推斷土地承
    買人默許房屋承買人繼續使用土地，參照該判例之原判決全
    部裁判意旨，係認為使用土地之房屋所有人對土地所有人應
    支付相當之代價，則其法律關係之性質，當屬租賃。至其租
    金數額，如當事人間不能協議決定，當可訴請法院裁判。其
    再因轉讓而承受土地所有權之人，應有民法第 425條之適用
    ，其再因轉讓而繼受房屋所有權之人，則除有反對之特約外
    ，應推斷土地所有人對之默許其繼續承租，故不問其後為轉
    讓土地或轉讓房屋，其土地所有權之承受人對房屋所有人或
    房屋所有權之承受人對土地所有人，均繼續其原來之法律關
    係。」最高法院48年度臺上字第1457號判例意旨、73年度第
     5次民事庭會議決議意旨，足資參照。本件上訴人主張被上
    訴人等於承受系爭土地時，上訴人所有 A棟建物已坐落於系
    爭土地上，對於系爭土地之占有、使用權源，依前揭最高法
    院判例、決議意旨，其法律關係之性質為租賃，被上訴人並
    不爭執；上訴人此部分之主張非無可採。
(二)查：土地及其土地上之建築物，同屬於一人所有，而僅以土
    地或僅以建築物為抵押者，於抵押物拍賣時，視為已有地上
    權之設定，其地租由當事人協議定之，協議不諧時，得聲請
    法院定之，民法第876條第1項固有明文規定；惟查本件被上
    訴人等所共有系爭土地，係於66年間原所有人謝燦波設定抵
    押權予亞洲信託公司時，上訴人所有 A棟建物尚未建造，並
    不存在，參照最高法院57年度臺上字第1303號「民法第 876
    條第 1項之法定地上權，須以該建築物於土地設定抵押時業
    已存在，並具相當之經濟價值為要件。系爭甲部分房屋，既
    足認係建築於設定抵押權之後，於抵押權設定當時尚未存在
    ，系爭乙部分豬舍，雖建於設定抵押權之前，但其價值無幾
    ，雖予拆除，於社會經濟亦無甚影響，均不能視為上開法條
    中，可成立法定地上權之建築物。」之判例意旨，上訴人受
    讓 A棟建物，對於系爭土地自無民法第876條第1項法定地上
    權規定之適用，被上訴人無與之終止法定上權契約之必要，
    即無侵害其法定地上權可言；上訴人對於系爭土地主張有地
    上權，被上訴人侵害其法定地上權，致其受有損害，自無可
    採。
(三)按：本法所稱建築基地，為供建築物本身所占之地面及其所
    應留設之法定空地。前項法定空地之留設，應包括建築物與
    其前後左右之道路或其他建築物間之距離，其寬度於建築管
    理規則中定之。應留設之法定空地，非依規定不得分割、移
    轉，並不得重複使用；其分割要件及申請核發程序等事項之
    辦法，由中央主管建築機關定之。又：建築基地空地面積超
    過依法應保留之法定空地面積者，其超出部分之分割，應以
    分割後能單獨建築使用或已與鄰地成立協議調整地形或合併
    建築使用者為限，建築法第11條、建築基地法定空地分割辦
    法第 4條分別定有明文。且：「建築法所稱之建築基地，包
    括供建築物本身所占之地面及其所應留設之法定空地；而法
    定空地之留設，應包括建築物與其前後左右之道路或其他建
    築物間之距離，其寬度於建築管理規則中定之；應留設之法
    定空地，非依規定不得分割、移轉，並不得重複使用，其分
    割辦法由內政部定之（建築法第11條參照）。法定空地之範
    圍與建築基地密不可分，攸關建造執照之是否合法，故法定
    空地面積、位置之套繪劃定，屬建管機關之權責，非法院命
    地政機關所得測定者。上訴人主張扣除法定空地面積，其餘
    部分即得裁判分割云云，並無可取。」亦有最高法院86年度
    臺上字第2669號裁判意旨，可資參照。經查本件上訴人所有
    A棟建物緊鄰臺北市○○路，本身所占之地面面積207.7平方
    公尺，附屬建物面積69.2平方公尺、建物左、右兩側一併使
    用之空地 63.1平方公尺，合計為340平方公尺，並經本院另
    案以此核定上訴人應支付被上訴人租金之租賃範圍等事實，
    為上訴人所不爭執，有本院93年度上字第182號民事判決 (
    本院卷第66頁)足憑；再佐以前揭最高法院 86年度臺上字第
    2669號「法定空地面積、位置之套繪劃定，屬建管機關之權
    責，非法院命地政機關所得測定者」之裁判意旨，被上訴人
    向地政機關申請分割系爭土地，自應由地政機關依建築基地
    法定空地分割辦法之規定，予以准駁；上訴人對於地政機關
    所為准予被上訴人之分割登記，非不得聲明異議，循行政訴
    訟程序以資救濟；矧上訴人僅為 A棟建物之所有權人，被上
    訴人等對於 A棟建物坐落基地 (即建築法第11條所謂之建築
    基地 )以外之系爭土地，本於所有權人之權能為分割、使用
    、收益而申請建造執照、建造大樓，上訴人所有 A棟建物尚
    難認受有損害，其持以指摘被上訴人侵害其法定租賃權，即
    無足取。
五、綜合上述，上訴人主張被上訴人等未經上訴人之同意，向地
    政機關申請分割系爭土地，將上訴人所有 A棟建物之基地，
    轉載坐落於分割後之45-1地號土地上，被上訴人及地政機關
    之分割系爭土地，尚難認有侵害上訴人之法定地上權、法定
    租賃權，其據以主張對於被上訴人有債務不履行、侵權行為
    之損害賠償請求權、及不當得利返還請求權之法律關係，請
    求被上訴人賠償或返還，於法尚非有據，不應准許，原法院
    為其敗訴判決，經核於法尚無違誤；上訴意旨及其上訴後之
    擴張意旨，仍持陳詞指摘原法院之判決不當，求予廢棄，及
    提起擴張之訴，均為無理由；其為假執行之聲請，即失所據
    ，均應併予駁回。
六、本件事證已臻明確，兩造其他攻擊、防禦方法，及提出未援
    用之證據，經斟酌後認不影響判決基礎，無逐一論述必要，
    併此敘明。
據上論結，本件上訴及擴張之訴，均為無理由，爰判決如主文。
中　　華　　民　　國　　94　　年　　12　　月　 　6　　日
　　　　　　　　　民事第五庭    　審判長法　官  林丁寶
　　　　　　　　　　　　　　　　        法　官  高鳳仙
　　　　　　　　　　　　　　　　        法　官  陳博享
正本係照原本作成。
如不服本判決，應於收受送達後20日內向本院提出上訴書狀，其
未表明上訴理由者，應於提出上訴後20日內向本院補提理由書狀
（均須按他造當事人之人數附繕本）上訴時應提出委任律師或具
有律師資格之人之委任狀；委任有律師資格者，另應附具律師資
格證書及釋明委任人與受任人有民事訴訟法第466條之一第一項
但書或第二項（詳附註）所定關係之釋明文書影本。
中　　華　　民　　國　　94　　年　　12　　月　　7 　　日
　　　　　　　　　　　　　　　　　　　　書記官  鄭靜如
附註：
民事訴訟法第466條之一（第一項、第二項）：
對於第二審判決上訴，上訴人應委任律師為訴訟代理人。但上訴
人或其他法定代理人具有律師資格者，不在此限。
上訴人之配偶、三親等內之血親、二親等內之姻親，或上訴人為
法人、中央或地方機關時，其所屬專任人員具有律師資格並經法
院認為適當者，亦得為第三審訴訟代理人。
